臺灣彰化地方法院刑事判決　　　　　　　99年度訴緝字第2號
公　訴　人　臺灣彰化地方法院檢察署檢察官
被　　　告　粘竹意
指定辯護人　許名宗律師
上列被告因偽造有價證券等案件，經檢察官提起公訴（八十三年
度偵字第二四九三號、四二一八號），本院判決如下：
    主  文
粘竹意犯偽造有價證券罪，處有期徒刑年拾月。偽造發票人名
義均係粘忠歷、皆以台中區中小企業銀行鹿港分行為付款人，票
據號碼0000000、票面金額新台幣貳拾萬零捌仟元整、票
載期日八十三年元月十五日；票號號碼0000000、票面金
額新台幣肆萬仟元整、票載期日八十三年二月十五日之支票各
壹張均沒收之。
其餘被訴竊盜罪及詐欺取財罪部分，均免訴。
    事  實
一、粘竹意因經濟資力欠佳，竟因心起貪念，基於意圖為自己不
    法之所有，於民國八十二年十二月間某日（約當月二十日）
    之白天，進入彰化縣福興鄉○○街二二二號粘忠歷之工廠處
    ，趁無人看管不注意之際，竊取粘忠歷所有支票存款帳號五
    ○五－一、台中區中小企業銀行鹿港分行為付款銀行、票號
    0000000及0000000之空白支票二張（有關竊
    盜部分，業已經過追訴時效，故為免訴判決，詳後所述），
    得手後，又於彼時、地，另萌意圖供行使之用，著手於偽造
    有價證券行為之實施，盜蓋粘忠歷之印鑑章於該二紙支票發
    票人欄處，並於隔日即在其位於台中市○○路三六六巷一０
    九號住處，接續於該二張空白支票上或以支票打字機填寫之
    方式，或以手寫方式，偽填票面金額新台幣（下同）貳拾萬
    零捌仟元整（此部分係以支票打字機填寫方式為之）、肆萬
    仟元整（此部分係以手寫方式為之），及以手寫之方式分
    別填寫票載期日八十三年一月五日、同年二月十五日，而偽
    造以粘忠歷名義簽發之支票二張。嗣於八十二年十二月底某
    日在台中市○○路處，粘竹意則持上述票號0000000
    、票載期日八十三年一月五日、金額二十萬零八千元之偽造
    支票行使交予一蔡姓男子調借同額現款；另於八十三年一月
    底某日在台中市○○路處，粘竹意又將上述票號00000
    00、票載期日八十三年二月十五日、金額四萬三千元之偽
    造支票持以行使交予楊雅玲，以供楊女週轉現金之用。迨至
    同年一月十五日到期，該蔡姓男子將上開之偽造支票存入蔡
    傅玉蘭所有之帳號二八一六一活期儲戶委託交換，經付款銀
    行通知粘忠歷後始知上情。
二、案經被害人粘忠歷訴由彰化縣警察局鹿港分局報告臺灣彰化
    地方法院檢察署檢察官偵查起訴。
    理  由
壹、程序方面：
一、按「中華民國九十二年一月十四日修正通過之刑事訴訟法施
    行前，已繫屬於各級法院之案件，其以後之訴訟程序，應依
    修正刑事訴訟法終結之。但修正刑事訴訟法施行前已依法定
    程序進行之訴訟程序，其效力不受影響。」，刑事訴訟法施
    行法第7條之3定有明文。本件被害人即證人粘忠歷於警詢或
    偵訊時之證述，依現行法雖屬於審判外陳述或未經具結之情
    形，惟於彼時確係依法定程序而為之，且本法關於傳聞法則
    （第一百五十九條、一百五十九條條之一至第一百五十九條
    之五）及證人、鑑定人具結（第一百五十八條之三）之規定
    ，係經總統於九十二年二月六日日明令公布後，於同年九月
    一日始正式施行，是以首揭條文但書之規定，本件已依法定
    程序所踐行之證人粘忠歷於警詢及偵訊證詞，應不受影響，
    而具有證據能力。
二、本案其餘下列經引用之全部卷證所涵括之供述證據及非供述
    證據，經本院於審理時予以提示並告以要旨，且各經檢察官
    、被告及辯護人表示意見，當事人均未於言詞辯論終結前異
    議，是後述所引用證據之證據能力均無疑義，合先敘明。
貳、有罪部分：
一、訊據被告粘竹意對上開犯罪事實，僅承認上開票據號碼00
    00000、0000000之支票其上之票面金額、票載
    期日係伊所填寫，並分別持之向蔡姓男子調借同額現款及提
    供友人楊雅玲使用等部分，餘則矢口否認，並辯稱伊未涉及
    偽造有價證券罪，因該二紙支票係向告訴人粘忠歷所借用，
    其上之印文亦係告訴人粘忠歷持印章所蓋，是伊確未為偽造
    有價證券之犯行云云。但查：上開犯罪事實，非但業據被告
    粘竹意於偵查時，明確自白：「八十二年十二日間某日白天
    ，侵入粘忠歷頂粘街之工廠，竊取支票並盜蓋粘忠歷之印鑑
    章，並於隔日填入支票內之發票日及金額，是在我台中市○
    ○路三六六巷一０九號住處填載完成的」、「一張（票號一
    一０八九）於八十二年十二月底在台中市○○路持以交予蔡
    姓男子調借現金二十萬八千元；票號一一０九０那一張於八
    十三年一月底在台中市○○路交予姓楊的女子，供其週轉現
    金之用」「（問：以前為何供稱是向粘忠歷借調支票？）推
    卸責任」等語詳實（見八十三年偵字第二四九三號偵查卷宗
    第四八頁背面至四九頁正面；第六０頁背面至六一頁正面）
    ，亦核與證人即被害人粘忠歷於警詢所證稱「被竊之物品有
    發票簿乙本五十張（已於八十二年十二月二十一日登民眾日
    報作廢）及空白支票二張」、「中間有二張空白支票被撕下
    ，且被偷蓋了印章（因為我支票簿本和印章放在一起）」（
    見彰化縣警察局鹿港分局鹿警刑字第一八三七號第一頁背面
    ）；於本院審理中所證：「（問：本案之系爭票號0000000
    號、票號0000000兩張支票，為何會遭被告使用？）系爭兩
    張支票是遭竊，是銀行通知我，我才發現我的一本支票最下
    層位置，有兩張支票不見了，所以我就報警了。」、「（問
    你是否有將系爭的兩張支票借給被告使用？）沒有。」等語
    （見本院九十九年四月二十二日審判筆錄）相符，並有偽造
    之上開票據號碼0000000、票面金額新台幣貳拾萬零
    捌仟元整、票載期日八十三年元月十五日；票號號碼000
    0000、票面金額新台幣肆萬仟元整、票載期日八十三
    年二月十五日之支票影本各一張在卷可稽。且本院函調告訴
    人粘忠歷上開支票存款帳戶五０五-一存戶中，於八十二年
    六月至八十三年一月間所有往來支票正反面，發現確無任何
    一紙係由被告粘竹意所持用（按上開偽造支票之背面有被告
    粘竹意之背書，是依此使用習慣，若另有借用他紙支票，其
    上應有粘竹意之背書或由其提示，惟期間之支票其上並無任
    何相關痕跡），有台中商業銀行鹿港分行九十九年七月二十
    六日中鹿港字第Ｚ○○○○○○○○○五號函所附支票影本
    一份在可佐，是果若被告粘竹意所言因經濟不佳，曾向告訴
    人粘忠歷調借支票云云為真，則焉有除被指係偽造所成之上
    開二紙支票外，未有任何再因調借或其他事由而持有告訴人
    粘忠歷之恰巧事理，此益加證明，被告粘竹意於偵查中所供
    確係符合事實，堪以採信。至被告粘竹意未指偵查中之自白
    係遭如何非法取供所致，徒以該等自白係為求得以交保所為
    云云，自屬無據，當不可採信。本件罪證明確，被告粘竹意
    之犯行，足以認定。
二、論罪科刑理由：
（一）被告粘竹意行為後，刑法業於九十四年二月二日修正公布
      ，九十五年七月一日起施行。按行為後法律有變更者，適
      用行為時之法律，但行為後之法律有利於行為人者，適用
      最有利於行為人之法律，修正後刑法第二條第一項定有明
      文。此條規定係規範行為後法律變更所生新舊法律比較適
      用之準據法，本身尚無新舊法比較之問題，於新法施行後
      ，應一律適用新法第二條第一項之規定，為「從舊從輕」
      之比較。而本次法律變更，比較時應就罪刑有關之共犯、
      未遂犯、想像競合犯、牽連犯、連續犯、結合犯，以及累
      犯加重、自首減輕暨其他法定加減原因（如身分加減）與
      加減例等一切情形，綜其全部罪刑之結果而為比較（最高
      法院九十五年五月二十三日九十五年度第八次刑庭會議決
      議參照）。關於本案應適用之新舊法，茲比較如下：刑法
      第三十三條第五款關於罰金刑之規定，由「罰金：一元以
      上」修正為「罰金：新臺幣一千元以上，以百元計算之」
      ，應依刑法第二條第一項規定，適用最有利於行為人之法
      律（最高法院九十五年五月二十三日第八次刑事庭會議決
      議參照）。本案刑法第二百零一條第一項之偽造有價證券
      罪關於「三千元以下罰金」之罰金刑部分，經比較新、舊
      法結果，應以被告粘竹意行為時之法律即修正前第三十三
      條第五款規定，較為有利。
（二）核被告粘竹意所為係犯刑法第二百零一條第一項之偽造有
      價證券罪。被告粘竹意盜用印章之行為，為盜用印文之行
      為所吸收，該盜用印文之行為係偽造有價證券之部分行為
      ，且行使偽造有價證券之行為係低度行為（刑度較輕），
      應為偽造有價證券之高度行為（刑度較重）所吸收，均不
      另論罪。被告粘竹意持偽造支票向蔡姓子借款，因蔡姓男
      子所交付者即係該支票本身之價值，是其取得財物仍屬行
      使偽造有價證券之行為，不另成立詐欺取財罪名。爰審酌
      被告因缺金錢週轉，不思正途以謀解困，竟為偽造支票之
      犯行，嚴重侵害社會及他人法益，且事後於審理中亦否認
      犯行等情一切情狀，量處如主文所示之刑，以資懲戒。另
      上開偽造發票人名義均係粘忠歷、皆以台中區中小企業銀
      行鹿港分行為付款人，票據號碼0000000、票面金
      額新台幣貳拾萬零捌仟元整、票載期日八十三年元月十五
      日；票號號碼0000000、票面金額新台幣肆萬仟
      元整、票載期日八十三年二月十五日之支票各一張，雖未
      扣案，惟亦應依刑法第二百零五條之規定，予以宣告沒收
      之。再者，被告粘竹意係八十三年十月六日受發佈通緝，
      且係九十九年一月四日受緝獲，且屬宣告有期徒刑逾一年
      六月之不予減刑之罪，故不得依中華民國九十六年罪犯減
      刑條例予以減刑，併此敘明。
參、免訴部分：
一、公訴意旨另略以：被告粘竹意明知其無資力，竟意圖為自己
    不法之所有，於八十二年十一月間前往彰化縣福興鄉○○村
    ○○路○段三十五號被害人莊棟樑所經營之「人人傢俱行」
    ，佯稱其需購置傢俱且貨物一到即付訖貨款云云，當日即購
    買傢俱十一萬三千元，並先交付定金一千元，致被害人莊棟
    樑信以為真而陷於錯誤，數日後乃依約載送傢俱至台中市○
    ○路三六六巷一零九後二樓之十一J3棟處交予被告粘竹意，
    詎被告粘竹意竟稱改天會將其餘貨款送至上址傢俱行云云，
    嗣後被告粘竹意則避不見面，嗣經被害人莊棟樑數次催討，
    至八十三年一月底某日在台中港交流道附近，被告粘竹意始
    交付被害人莊棟樑一紙由其自名喚「鄭常平」之男子處取得
    之來源不明由訴外人莊崇勝所簽發票載期日八十三年二月五
    日、票號七九九○、金額新台幣十一萬三千元之支票一紙，
    以清償積欠之貨款，惟該支票到期後經提示，因印鑑不符致
    遭退票，至此被害人莊棟樑始知受騙。另被告粘竹意復意圖
    為自己不法之所有，於八十二年十二月間某日在彰化縣福興
    鄉○○街二二二號，趁無人看管不注意之際，竊取被害人粘
    忠歷所有票據帳號五○五－一，付款銀行係台中區中小企業
    銀行鹿港分行，票號分別為0000000及000000
    0之空白支票二張，因認被告粘竹意另涉有刑法第三百三十
    九條第一項之詐欺取財罪及同法第三百二十條第一項之竊盜
    罪嫌云云。
二、按時效完成者，應諭知免訴之判決，刑事訴訟法第三百零二
    條第二款定有明文。又按「於中華民國九十四年一月七日刑
    法修正施行前，其追訴權時效已進行而未完成者，比較修正
    前後之條文，適用最有利於行為人之規定。」刑法施行法第
    八條之一亦有明定。依此，本件被告行為時，刑法第八十條
    追訴權之時效期間規定為：「追訴權，因左列期間內不行使
    而消滅：一、死刑、無期徒刑或十年以上有期徒刑者，二十
    年。二、三年以上十年未滿有期徒刑者，十年。三、一年以
    上三年未滿有期徒刑者，五年。四、一年未滿有期徒刑者，
    三年。五、拘役或罰金者，一年。前項期間自犯罪成立之日
    起算。但犯罪行為有連續或繼續之狀態者，自行為終了之日
    起算。」；修正後之刑法第八十條則規定為：「追訴權，因
    下列期間內未起訴而消滅：一、犯最重本刑為死刑、無期徒
    刑或十年以上有期徒刑之罪者，三十年。二、犯最重本刑為
    三年以上十年未滿有期徒刑之罪者，二十年。三、犯最重本
    刑為一年以上三年未滿有期徒刑之罪者，十年。四、犯最重
    本刑為一年未滿有期徒刑、拘役或罰金之罪者，五年。前項
    期間自犯罪成立之日起算。但犯罪行為有繼續之狀態者，自
    行為終了之日起算。」。本件被告粘竹意被訴涉犯刑法第三
    百三十九條第一項、第三百二十條第一項之罪嫌，二罪名之
    法定最重本刑均為五年以下有期徒刑，是依被告粘竹意行為
    時之舊法，追訴時效期間為十年，新法之追訴時效期間則為
    二十年。比較新、舊法結果，被告粘竹意行為時之舊法對其
    較為有利，揆諸上開規定，此部分應適用被告行為時之舊法
    。另關於追訴權時效之停止進行，及其期間、計算，並一體
    適用修正前刑法第八十三條之規定，合先敘明。
三、再按追訴權之時效，如依法律之規定，偵查、起訴或審判之
    程序，不能開始或繼續時，停止其進行。前項時效停止，自
    停止原因消滅之日起，與停止前已經過之期間，一併計算。
    停止原因繼續存在之期間，如達（修正前）刑法第八十條第
    一項各款所定期間四分之一者，其停止原因，視為消滅，修
    正前刑法第八十三條定有明文。又案經提起公訴，且在審判
    進行中，此時追訴權既無不行使之情形，自不發生時效進行
    之問題，亦有司法院大法官釋字第一三八號解釋可參。
四、查上開竊盜犯行部分，由彰化縣警察局鹿港分局受理被害人
    粘忠歷之報案後，於八十三年三月四日始移送至臺灣彰化地
    方法院檢察署，有該署八十三年度偵字第二四九三號卷宗所
    附上蓋臺灣彰化地方法院檢察署收文章之彰化縣警察局鹿港
    分局刑事案件報告書可稽；而詐欺犯行部分，則由被害人莊
    棟樑於八十三年五月四日向臺灣彰化地方法院檢察署遞狀提
    出告訴，亦有該署八十三年度偵字第四二一八號偵查卷可佐
    ，是該竊盜及詐欺犯行部分，均於上開各受理期日起，檢察
    官方因之開始偵查，且均於八十三年六月十七日偵查終結，
    有該署上開二偵查卷宗可稽；又檢察官在偵查終結後，係於
    八十三年六月二十三日向本院提起公訴而繫屬本院，嗣被告
    於本院審理期間逃匿，經本院於八十三年十月六日通緝等情
    ，有本院八十三年度訴字第一０八三號卷宗及所附通緝書在
    卷可稽，是本件上開竊盜及詐欺部分，因被告粘竹意逃匿致
    審判程序不能繼續而停止。因此，本件竊盜罪部分在八十
    三年三月四日開始偵查起，至八十三年六月十七日偵查終結
    之期間計三月又十四日；以及自八十三年六月二十三日繫屬
    本院起，至通緝之前一日即八十三年十月五日止之期間計三
    月又十三日；本件詐欺罪部分在八十三年五月四日開始偵
    查起，至八十三年六月十七日偵查終結之期間計一月又十四
    日；以及自八十三年六月二十三日繫屬本院起，至通緝之前
    一日即八十三年十月月五日止之期間計三月又十三日，均無
    追訴權不行使之情形，自不生時效進行之問題。又被告所
    犯上開竊盜及詐欺罪名，依前揭修正前刑法第八十三條第一
    項、第三項之規定，並參照司法院二十九年院字第一九六三
    號解釋，其各部分之追訴權時效期間應加計因通緝而停止之
    二年六月，各共計十二年六月。
五、是本件竊盜及詐欺取財部分之追訴權時效，計算如下：（一
    ）就竊盜罪部分：自被告粘竹意犯竊盜罪行為終了日即八十
    二年十二月二十日起算（因起訴書僅泛指於十二月間，而被
    害人粘忠歷係於十二月二十一日登報聲明受竊之事，故本院
    認定遭竊日係十二月二十日）加上前揭檢察官及本院行使追
    訴權，各有三月又十四日、三月又十三日均不生時效進
    行之期間，以及上開之十二月年六月，其追訴權時效應於
    九十六年一月十五日即告完成。（二）就詐欺罪部分：自被
    告粘竹意犯詐欺罪行為終了日即八十三年一月三十一日起算
    （因起訴書僅泛指於八十三年一月底某日，是依該月末日為
    認定，故本院認定詐欺行為之終了日係一月三十一日）加上
    前揭檢察官及本院行使追訴權，各有一月又十四日、三
    月又十三日均不生時效進行之期間，以及上開之十二月年
    六月，其追訴權時效應於九十五年十一月二十七日即告完成
    。而被告粘竹意係於九十九年一月四日被緝獲，是彼時有關
    此部分竊盜及詐欺取財罪之追訴權時效業已完成。
六、綜上所述，被告粘竹意所犯本件之竊盜及詐欺取財等部分之
    罪嫌，其追訴權時效已完成，依法自應為免訴之判決。
據上論斷，應依刑事訴訟法第二百九十九條第一項前段、第三百
零二條第二款，刑法第二條第一項前段、第二百零一條第一項、
第二百零五條，刑法施行法第一條之一第一項、第二項前段，判
決如主文。
本案經檢察官朱健福到庭執行職務。
中    華    民    國   100    年    1     月    20    日
                  刑事第三庭      審判長法官    李進清
                                  法      官    陳銘壎
                                  法      官    洪志賢
以上正本證明與原本無異。
如不服本判決應於收受判決後10日內向本院提出上訴書狀，並
應敘述具體理由。其未敘述上訴理由者，應於上訴期間屆滿後
20日內向本院補提理由書(均須按他造當事人之人數附繕本)
「切勿逕送上級法院」。
告訴人或被害人對於判決如有不服具備理由請求檢察官上訴者，
其上訴期間之計算係以檢察官收受判決正本之日期為準。
中    華    民    國   100    年    1     月    20    日
                                  書  記  官    許億先
附錄本案論罪科刑法條全文：
中華民國刑法第201條
（有價證券之偽造變造與行使罪）
意圖供行使之用，而偽造、變造公債票、公司股票或其他有價證
券者，處3 年以上 10 年以下有期徒刑，得併科 3 千元以下罰
金。
行使偽造、變造之公債票、公司股票或其他有價證券，或意圖供
行使之用，而收集或交付於人者，處 1 年以上 7 年以下有期徒
刑，得併科 3 千元以下罰金。